最高法院刑事判決　　　　　　九十六年度台上字第七二九三號
上　訴　人　台灣高等法院檢察署檢察官
被　　　告　甲○○
　　　　　　乙○○
上列上訴人因被告等違反公職人員選舉罷免法案件，不服台灣高
等法院中華民國九十六年四月十二日第二審判決（九十六年度選
上訴字第六號，起訴案號：台灣桃園地方法院檢察署九十四年度
選偵字第六一號），提起上訴，本院判決如下：
    主  文
原判決關於甲○○、乙○○部分均撤銷，發回台灣高等法院。
    理  由
本件原判決係以公訴意旨略稱：被告甲○○為現任桃園縣議員，
為規劃參選民國九十四年十二月三日投票之桃園縣蘆竹鄉鄉長，
並為使自己能順利當選，於九十四年月三月二十九日中午，出席
該鄉二十六村村長聯誼會，在同鄉○○路二十三號「全聚德港式
海鮮餐廳」（下稱全聚德餐廳）之午宴時，得知村長聯誼會擬於
同年七月四日至八日前往大陸地區旅遊，竟與該村長聯誼會會長
同時為甲○○競選總部總幹事之被告乙○○，基於對該次蘆竹鄉
鄉長選舉有投票權之人行求、期約及交付賄賂之犯意聯絡，由乙
○○向出席該村長聯誼會之丙○○等人，行求由甲○○補助每一
會員新台幣（下同）五千元之旅遊團費後，為在場出席聯誼會之
人鼓掌同意而期約，隨後甲○○再上台，向在場有投票權之村長
聯誼會成員致詞及拉票，要求渠等於同年十二月三日蘆竹鄉鄉長
選舉時為投票權一定之行使。同年七月四日該聯誼會前往中正機
場搭機及於同月八日返台時，甲○○均曾前往送、接機而致意。
迨蘆竹鄉村長聯誼會於同年七月八日返台後，乙○○再伺機分別
將團費二萬元退還予丁○○、戊○○、己○○、庚○○、辛○○
、壬○○、癸○○、子○○、丑○○、寅○○、卯○○、辰○○
、巳○○、午○○、未○○、申○○、酉○○、戌○○、亥○○
、天○○、地○○、宇○○、宙○○、丙○○及玄○○等二十五
人而交付賄款（以上丁○○等人均經判決無罪確定）。因認被告
二人共同涉犯修正前公職人員選舉罷免法第九十之一條第一項之
投票行賄罪嫌。經審理結果，認為不能證明被告二人犯罪，第一
審諭知被告二人無罪之判決，為無不合，予以維持，駁回檢察官
在第二審之上訴。固非無見。
惟查：(一)、依刑事訴訟法第一百八十六條第一項規定，證人除未
滿十六歲，或因精神障礙，不解具結意義及效果者外，應命具結
。然此係指在檢察官偵查或法院審判時而言，至證人於司法警察
官或司法警察因調查犯罪嫌疑人犯罪情形及蒐集證據，而到場應
詢時，則無依法應為具結之義務可言，此由同法第一百九十六條
之一第二項關於司法警察官或司法警察因調查犯罪嫌疑人犯罪情
形及蒐集證據，而通知證人到場詢問時，就上開應命證人具結之
規定，並未在準用之列自明。則證人於司法警察官或司法警察調
查時，既非「依法應具結而未具結」，要不能因之以其未經具結
之證言，執為判斷無證據能力之理由。本件原判決於理由內即係
以乙○○與原審共同被告午○○、庚○○、己○○、壬○○於法
務部調查局桃園縣調查站（下稱桃園縣調查站）調查中，對於其
他共同被告涉及本案情節之陳述；及原審共同被告天○○、宙○
○、巳○○、子○○、酉○○、亥○○、辛○○、癸○○、玄○
○、丙○○、寅○○、未○○、申○○、丁○○、辰○○、丑○
○、戊○○、卯○○、地○○、宇○○於警詢中對於其他共同被
告涉及本案情節之陳述，均屬於上開調查程序中並未轉換為證人
身分加以具結，因認渠等在上開調查站及警詢所為關於被告二人
之陳述，均無證據能力。此項關於證據能力之論斷，依上開說明
，自非適法。(二)、原判決理由係以行政院會議於九十四年三月三
十日宣示於九十四年年底實施縣（市）長、縣（市）議員及鄉（
鎮、市）長「三合一」選舉，同年七月二十二日中央選舉委員會
修正發布增列公職人員選舉罷免法施行細則第四十條第二項之規
定，乃使上開「三合一」選舉之政策獲得法源上之依據，此乃公
眾週知之事實。則上開蘆竹鄉二十六村村長聯誼會於九十四年三
月二十九日在全聚德餐廳聚餐時，被告二人及與會者均未能預見
同年十二月三日將舉辦鄉（鎮、市）長選舉。且甲○○原係無黨
籍身分，於九十四年四月十八日始加入民進黨，依民進黨桃園縣
黨部九十四年五月二十三日桃民玖字第二○○五○一三九號公告
，欲參加該黨鄉（鎮、市）長候選人之黨內初選者，須於九十三
年一月二十一日前入黨，始符黨內初選候選人資格。甲○○於九
十四年四月十八日加入民進黨，尚不符合參加該黨鄉長候選人黨
內初選資格。倘渠於九十四年三月二十九日全聚德餐廳聚餐時，
已計畫參選九十四年年底（或九十五年一月）間舉辦之鄉長選舉
，當不至於在該次聚餐後二十天即加入民進黨。至渠嗣於九十四
年十二月三日以民進黨候選人身分參加桃園縣蘆竹鄉鄉長選舉，
係因該黨原依初選結果獲得提名之候選人黃○○因身體不適，聲
明退選，始徵召甲○○參選，因認甲○○於九十四年三月二十九
日參加蘆竹鄉二十六村村長聯誼會餐聚時，尚無參選蘆竹鄉鄉長
計畫，而為對渠有利之認定。然原審共同被告壬○○在桃園縣調
查站調查時，供稱蘆竹鄉二十六村村長聯誼會該次在全聚德餐廳
聚餐時，甲○○有向在場者表示年底將參選蘆竹鄉鄉長選舉，並
尋求支持，而山腳村村長丙○○有先向甲○○探詢可否補助此次
村長聯誼會出國旅遊經費，經李某同意，決定每名補助五千元，
之後丙○○即向在場村長宣布此事，在場村長一起感謝李某，乙
○○與聯誼會總幹事午○○嗣亦再次補充說明甲○○補助旅費事
宜等語，渠嗣於檢察官偵查中以證人身分具結供證時亦為相同意
旨之陳述。而丙○○於警詢亦稱伊在一、二年前就知道甲○○有
意參選蘆竹鄉鄉長，且坦承在村長聯誼會吃飯時，甲○○有提出
要贊助該次村長旅費。原審共同被告庚○○於桃園縣調查站調查
時，陳稱乙○○曾於桂林旅遊團辦理出國手續前，向伊表示預備
在年底參選蘆竹鄉鄉長之甲○○要補助渠等該次旅遊每人團費五
千元，因伊係支持國民黨籍候選人，故祇認定係由聯誼會會長及
副會長所補助等語。又原審另共同被告辛○○於警詢亦稱在該次
出遊前，蘆竹鄉○村○○村○○○○道甲○○要參選蘆竹鄉鄉長
，李某早就在外拜票，村長們之間都口耳相傳，指甲○○要替每
位村長補助五千元團費，其他村長說係乙○○告知大家甲○○要
招待每位村長五千元之事。原審共同被告玄○○於警詢，及嗣於
偵查中以證人身分到庭結證，且一再證實九十四年三、四月間，
有一次村長聯誼會聚餐時，甲○○本人確有提起出遊時要補助每
位五千元旅費無訛。戊○○於警詢亦指在該次村長出遊前，已知
甲○○要參選蘆竹鄉鄉長，因之前在外已有耳聞，此次旅遊返台
後，乙○○拿一萬八千元至二萬元旅費退還給伊，且告知該次旅
費係由村長聯誼會會長、副會長、蘆竹鄉鄉長候選人甲○○及長
生電廠共同支付，大家都在講甲○○支付該次村長旅遊每人五千
元旅費等語。即乙○○於檢察官偵查中以證人身分具結陳述，亦
稱甲○○於該次村長聯誼會上確當場同意要補助村長旅遊每人五
千元，這一段伊未在場，係事後有人告訴伊，但後來伊上台時，
亦當場對在場之人宣布甲○○要補助五千元之事等語（見偵卷第
四十三頁、第五十頁背面、第五十一頁、第七十一、七十二頁、
第七十九頁、第八十三頁、第一○六、一○七頁、第一二三、一
二四頁、第一三一頁、第一八四頁）。是原判決理由謂甲○○於
九十四年三月二十九日參加桃園縣蘆竹鄉村長聯誼會餐聚時，尚
無參選桃園縣蘆竹鄉鄉長之計畫等語，要與上開卷證不相符合，
有證據上理由矛盾之違誤。而乙○○與上開原審共同被告於警詢
及調查站之審判外陳述，均係對被告二人不利之供證，且與渠等
嗣於第一審審理時之供證不符，倘其具備刑事訴訟法第一百五十
九條之二所定「特別可信性」及「必要性」要件，依該條規定，
仍例外具有證據能力，而得為被告二人論罪之依據。乃原判決對
之未加詳酌，並說明不採之理由，尚嫌理由不備。(三)、原判決於
理由內係以丁○○等二十六位桃園縣蘆竹鄉村長，於九十四年七
月四日至八日前往中國大陸桂林地區旅遊返台後，乙○○分別退
還團費予原判決附表編號二至五、七、十二至二十七所示之人，
因乙○○係會長，壬○○、子○○係副會長，故無退團費，業經
被告等供述在卷。而此部分團費補助，係由乙○○、丙○○（其
應補助部分由子○○負擔）、子○○、壬○○出資，亦據乙○○
供稱補助團費係由會長及副會長補助，伊出三十四萬或三十七萬
，其他三位副會長的錢一併交予子○○，再由呂某交伊二十三萬
元；因九十四年三月初公所開會，開完會村長、同事就一直要求
這一屆快要卸任，會長、副會長應該要出國旅遊，所以在三月初
就決定要出國旅遊，決定補助應該是四月，因為找旅行社要先付
訂金，又怕付訂後不去，扣的錢要自己付，所以就由各村長先繳
錢，待回國後再退費等語明確。參酌乙○○退還予丁○○等人之
團費，從一千八百元至二萬元不等，且每位村長出遊所攜帶之眷
屬人數亦有不同，而每位村長家戶具有蘆竹鄉鄉長選舉投票權人
之人數，互有差異，乙○○退還團費予丁○○等人時，並未統計
丁○○等人攜帶眷屬之人數，依人數給予退費，亦未調查丁○○
等人家戶具有投票權人之人數，依投票權人之人數給予退費，足
見此部分之退費係針對村長聯誼會成員即村長個人所為云云，因
而執為被告二人無罪判決理由之一。此項論斷如果無誤，依乙○
○上開供述，渠與蘆竹鄉村長聯誼會三位副會長就該次村長大陸
旅遊所提供旅費補助款，計為五十七萬元或六十萬元（乙○○稱
伊提出三十四萬或三十七萬元，加上子○○交伊二十三萬元）。
但依原判決附表所示，其事後退費予丁○○等人，除乙○○、壬
○○、癸○○、子○○未退費，丑○○忘記是否退費，地○○、
宙○○二人有退費，金額不詳外，其餘退費金額共計卻為三十二
萬七千元（其中丁○○、戊○○二人分別以最高額，即分別退費
二千元及二萬元計算）。此與乙○○上開所稱渠與子○○提供此
次村長旅遊之旅費補助金額，差距頗大，是原判決上開理由之論
斷即不無前後矛盾之違法。且乙○○上開村長旅遊費用係伊與三
位副會長提供補助說詞之真實性，亦殊屬可疑，究其實情如何？
攸關被告二人被訴賄選罪責成否之判斷。原審對之未遑深入查究
明白，遽以上開情由為被告二人無罪之判決，亦嫌速斷。以上，
或係檢察官上訴意旨所指摘，或為本院得依職權調查之事項，應
認原判決關於被告二人部分有撤銷發回更審之原因。
據上論結，應依刑事訴訟法第三百九十七條、第四百零一條，判
決如主文。
中　　華　　民　　國　九十六　年　 十二　 月   二十   日
                      最高法院刑事第七庭
                          審判長法官  張　淳　淙
                                法官  劉　介　民
                                法官  張　春　福
                                法官  蔡　彩　貞
                                法官  林　俊　益
      本件正本證明與原本無異
                                      書  記  官
中　　華　　民　　國　九十六　年　 十二 　月  二十七  日
                                                    Ｍ